【裁判字號】    99,家上,49
【裁判日期】    991116
【裁判案由】    宣告分別財產制
【裁判全文】
臺灣高等法院民事判決                  99年度家上字第49號
上  訴  人  乙○○
訴訟代理人  陳志誠律師
被 上訴 人  甲○○
訴訟代理人  莊喬汝律師
上列當事人間請求宣告分別財產制事件，上訴人對於中華民國98
年11月25日臺灣臺北地方法院98年度家訴字第15號第一審判決提
起上訴，本院於99年11月2 日言詞辯論終結，判決如下：
    主      文
上訴駁回。
第二審訴訟費用由上訴人負擔。
    事實及理由
一、被上訴人起訴主張：兩造於民國（下同）83年1 月7 日結婚
    ，未約定夫妻財產制，惟自96年7 月間起分居迄今已逾6 月
    ，爰依民法第1010條第2 項規定，請求宣告兩造改用分別夫
    妻財產制。
二、上訴人則以：兩造分居雖逾6 月，惟兩造前於96年3 月12日
    、96年5 月2 日分別簽訂離婚協議書及協議書，均約定名下
    財產歸各自所有，債務亦各自負擔，足認兩造業以契約訂立
    夫妻分別財產制，被上訴人毋庸再請求法院宣告改用分別財
    產制等語，資為抗辯。
三、原審對於被上訴人之請求，判決：准兩造改用分別財產制。
    上訴人不服，提起上訴，聲明：(一)原判決廢棄。(二)上開廢棄
    部分，請求判決駁回被上訴人在第一審之訴。被上訴人則聲
    明：上訴駁回。
四、兩造不爭執事項（見本院卷第20頁- 反面）：
  (一)兩造於83年1 月7 日結婚，未以契約訂立夫妻財產制，嗣雖
    於96年3 月12日簽署離婚協議書，並至戶政事務所辦理離婚
    登記完畢，惟被上訴人起訴請求確認兩造間之婚姻關係存在
    ，經原法院於97年1 月3 日以96年度家訴字第166 號事件、
    本院於97年6 月1 日以97年度家上字第50號事件，認定於該
    離婚協議書簽名之見證人李進生、盧廷傑均未親自聽聞被上
    訴人表明同意離婚之意願，亦未曾簽名於離婚協議書時向被
    上訴人詢問離婚之真意，兩造協議離婚未備法定要件，未發
    生離婚效力，上訴人不服，提起上訴，經最高法院於97年9
    月11日以97年度台上字第1913號裁定駁回上訴確定。
  (二)兩造於96年3 月12日之離婚協議書上約定「（夫妻財產之處
    理）各自名下財產各自所有，債務亦各自負擔，雙方同意拋
    棄對對方之夫妻財產剩餘分配請求權，暨其他一切財產上之
    損害賠償請求權」；於96年5 月2 日簽訂協議書除就雙方於
    96年3 月12日簽署之離婚協議書上所載對子女扶養費、姓氏
    、監護權內容補充及變更外，仍約定「甲乙雙方各自名下之
    財產各自所有，各自債務各自負擔，任一方拋棄對他方主張
    民法第1030條之1 之夫妻財產分配請求權」。
  (三)兩造分居迄今已逾六個月。
五、按夫妻未以契約訂立夫妻財產制者，除本法另有規定外，以
    法定財產制為其夫妻財產制；夫妻難於維持共同生活，不同
    居已達六個月以上時，法院因夫妻一方之聲請，得宣告改用
    分別財產制，民法第1005條、第1010條第2 項後段分別定有
    明文。是於夫妻感情破裂，不能繼續維持家庭共同生活，且
    事實上不同居已達六個月以上時，如原採法定財產制或分別
    財產制以外之約定財產制者，茲彼此既不能相互信賴，自應
    准其改用分別財產制，俾夫妻各得保有其財產所有權、管理
    權及使用收益權，減少不必要之困擾，以應事實上之需要。
    惟，夫妻之一方依民法第1010條規定請求法院宣告改用分別
    財產制時，應依民事訴訟程序提起形成之訴，由法院以形成
    判決變更夫妻間之財產關係（最高法院93年度台上字第1878
    號判決參照）。查：
  (一)被上訴人主張：兩造於83年1 月7 日結婚，婚後未以契約訂
    立夫妻財產制；現分居已逾6 月之事實，業據提出戶籍謄本
    （見原審卷第5 、6 頁）為證，上訴人對此復不爭執（見不
    爭執事項(一)、(三)），自堪信為真實。
  (二)被上訴人主張：兩造曾於96年3 月12日簽訂離婚協議書，並
    辦理離婚登記完畢，惟因未備法定要件，不發生離婚效力等
    語，業據提出離婚協議書、戶籍謄本、原法院96年度家訴字
    第166 號判決書、本院97年度家上字第50號判決書、最高法
    院97年度台上字第1913號裁定為證（見原審卷第5-20頁），
    上訴人對此復不爭執（見不爭執事項(一)），並經本院調閱該
    卷證查核明，亦堪信為真實；被上訴人復稱：兩造間協議離
    婚雖因欠缺合法證人而無效，但兩造於96年3月12日簽立離
    婚協議書，並至戶政事務所辦理離婚登記，兩造已難再維持
    共同生活（見本院卷第11頁）等語；再參以，上訴人已移居
    美國，有上訴人提出之說明書（見本院卷第43頁）、及內政
    部入出國及移民署出具上訴人之入出國日期證明書可憑（見
    原審卷第64頁），被上訴人則居住於台灣等情以觀，應可認
    定兩造已難於維持共同生活。
  (三)據上，被上訴人主張兩造難於維持共同生活，不同居已達六
    個月以上，應可採信，則其依據民法第1010條第2 項規定，
    請求宣告兩造改用分別財產制，應屬有據。
  (四)上訴人雖抗辯：兩造於96年3 月12日簽訂離婚協議書之約定
    因不符合法定要件無效，但該文書及兩造於96年5 月2 日簽
    訂之協議書，均約定「各自名下財產歸各自所有，債務亦各
    自負擔」，顯已符合民法第1007絛「夫妻財產制契約之訂立
    ，應以書面為之」之規定，被上訴人自無庸再請求法院宣告
    「改用」分別財產制云云。經查，兩造不爭執雙方於96年3
    月12日簽訂之離婚協議書載明；「貳、夫妻財產之處理…二
    除本協議書另有約定外，各自名下財產歸各自所有，債務亦
    各自負擔，雙方同意互相拋棄對對方之夫妻剩餘財產分配請
    求權，暨其他一切財產上之損害賠償請求權」；於96年5月2
    日簽訂之協議書係雙方就「…96年3月12日簽署之離婚協議
    書內容補充及變更條件如下:…八甲乙雙方各自所有，各自
    債務歸各自負擔，任一方均拋棄對他方主張民法第1030條之
    1 之夫妻剩餘財產分配請求權…」等情（見不爭執事項(二)）
    ，且有離婚協議書（見原審卷第9頁）、協議書可憑（見原
    審卷第61頁），應可信為真實。該等文書於「各自名下財產
    歸各自所有，債務亦各自負擔」之後均附註「雙方同意互相
    拋棄對對方之夫妻剩餘財產分配請求」，核應係兩造於協議
    離婚時，就夫妻財產進行清算，關於兩造「當時現有」財產
    及債務，各自所有各自負擔；就婚姻關係存續中夫妻財產之
    增加部分進行清算，雙方相互「拋棄剩餘財產分配請求權」
    之約定，此與婚姻關係存續中，夫妻就雙方於「婚姻前後」
    所有財產各自保有所有權、處分權及管理權，不生財產清算
    ，「不適用民法第1030條之1」規定之夫妻分別產財制之約
    定不合，是上訴人執此抗辯兩造已約定適用夫妻分別財產制
    云云，不足採信。
六、綜上所述，被上訴人依據民法第1010條第2 項之規定，請求
    宣告兩造改用分別財產制，於法有據，應予准許。原法院准
    許被上訴人請求宣告改用分別財產制，核無不合。上訴意旨
    指摘原判決不當，求予廢棄改判，為無理由，應予駁回。
七、本件事證已臻明確，兩造其他攻擊、防禦方法，及提出未援
    用之證據，經斟酌後認不影響判決結果，無逐一論述之必要
    ，併此敘明。
八、據上論結，本件上訴為無理由，依民事訴訟法第449條第1項
    、第78條，判決如主文。
中    華    民    國    99    年    11    月    16    日
                    民事第十四庭
                        審判長法  官  林恩山
                              法  官  郭松濤
                              法  官  陳雅玲
正本係照原本作成。
如不服本判決，應於收受送達後20日內向本院提出上訴書狀，其
未表明上訴理由者，應於提出上訴後20日內向本院補提理由書狀
（均須按他造當事人之人數附繕本）上訴時應提出委任律師或具
有律師資格之人之委任狀；委任有律師資格者，另應附具律師資
格證書及釋明委任人與受任人有民事訴訟法第466條之1第1項但
書或第2項（詳附註）所定關係之釋明文書影本。如委任律師提
起上訴者，應一併繳納上訴審裁判費。
中    華    民    國    99    年    11    月    16    日
                              書記官  潘大鵬
附註：
民事訴訟法第466條之1（第1項、第2項）：
對於第二審判決上訴，上訴人應委任律師為訴訟代理人。但上訴
人或其他法定代理人具有律師資格者，不在此限。
上訴人之配偶、三親等內之血親、二親等內之姻親，或上訴人為
法人、中央或地方機關時，其所屬專任人員具有律師資格並經法
院認為適當者，亦得為第三審訴訟代理人。

司法院資訊處製作；財團法人民間司法改革基金會備份。
